【裁判字號】    94,訴,4091
【裁判日期】    951109
【裁判案由】    商標異議
【裁判全文】
臺北高等行政法院判決
                                     94年度訴字第04091號
                              .
原      告  新鮮鞋業股份有限公司
代  表  人  甲○○（董事長）
訴訟代理人  丙○○  ○○
被      告  經濟部智慧財產局
代  表  人  蔡練生（局長）
訴訟代理人  丁○○
參  加  人  歐力勁實業社
代  表  人  乙○○
上列當事人間因商標異議事件，原告不服經濟部中華民國94年10
月27日經訴字第09406138150號訴願決定，提起行政訴訟，並經
本院裁定命參加人獨立參加本件被告之訴訟。本院判決如下：
    主  文
原告之訴駁回。
訴訟費用由原告負擔。
    事  實
一、事實概要：原告於民國（以下同）93年05月12日以「02新鮮
    空氣FRESH AIR及圖」商標，指定使用於商標法施行細則第1
    3條所定商品及服務分類表第25類之「鞋、靴、帽子」等商
    品，向被告申請註冊，經被告審查，准列為註冊第0000000
    號商標。嗣參加人以該註冊商標有違商標法23條第1項第13
    款之規定，對之提起異議。案經被告審查，以94年05月06日
    中台異字第940233號商標異議審定書為「第0000000號『O2
    新鮮空氣FRESH AIR及圖』商標之註冊應予撤銷」之處分。
    原告不服，提起訴願，經訴願決定駁回，原告猶未甘服，遂
    向本院提起行政訴訟。本院因認本件撤銷訴訟之結果，參加
    人之權利或法律上利益將受損害，乃依行政訴訟法第42條第
    1項規定，依職權裁定命參加人獨立參加本件被告之訴訟。
二、兩造聲明：
  (一)原告聲明：
  1.原處分及訴願決定均撤銷。
  2.訴訟費用由被告負擔。
  (二)被告聲明：
  1.駁回原告之訴。
  2.訴訟費用由原告負擔。
三、兩造之主張：
甲、原告主張：
  (一)按系爭商標之「02」係原告首創使用於「鞋、靴」等商品，
    原告早於15年前即向被告取得第444702號「空氣及圖FRESH
    AIR O2」商標專用，且目前仍在專用期間，而被告竟將之准
    予參加人，嚴重影響原告之權益。
  (二)本件被告撤銷原告註冊第0000000號「02新鮮空氣FRESH AIR
    及圖」明顯不當，懇請鈞院鑒核，惠賜判決如訴之聲明，以
    維權益，俾符法制。
乙、被告主張：
  (一)按商標「相同或近似於他人同一或類似商品或服務之註冊商
    標或申請在先之商標，有致相關消費者混淆誤認之虞者」，
    不得註冊，為商標法第23條第1項第13款之規定。所謂有致
    消費者混淆誤認之虞，係指商標給予消費者的印象，可能致
    使消費者混淆而誤認商品/服務之來源，包括誤認來自不同
    來源的商品/服務以為來自同一來源，或者誤認二商標之使
    用人間存在關係企業、授權關係、加盟關係或其他類似關係
    ；判斷是否有混淆誤認之虞，被告公告之「混淆誤認之虞」
    審查基準（以下簡稱審查基準），列有各項相關參考因素。
    其中商標近似及商品類似二項要素，依前揭法條規定為必須
    具備之要件。其他參酌要素則視個案中是否存在而為斟酌。
  (二)本案存在之相關因素之審酌：
  1.商標是否近似暨其近似之程度：
    (1)商標近似係指二商標予人之整體印象有其相近之處，若其
      標示在相同或類似的商品/服務上時，以具有普通知識經
      驗之消費者，於購買時施以普通之注意，可能會有所混淆
      而誤認二商品/服務來自同一來源或誤認不同來源之間有
      所關聯（審查基準5.2.1參照）。商標近似之判斷得就二
      商標外觀、觀念及讀音為觀察。
    (2)本件系爭註冊第0000000號「O2新鮮空氣FRESH AIR及圖」
      商標圖樣固由「O2」與中文「新鮮空氣」、外文「FRESH
      AIR」所構成，惟該「O2」佔圖樣極大比例，且置於明顯
      位置，與參加人據以異議之註冊第0000000號「O2」商標
      圖樣相較，二者均有予人寓目印象深刻之「O2」，在外觀
      、觀念及讀音上極相彷彿，以具有普通知識經驗之消費者
      ，於購買時施以普通之注意，可能會有所混淆而誤認二商
      品來自同一來源或雖不相同但有關聯之來源，應屬構成近
      似之商標。
  2.商品是否類似暨其類似之程度：
    (1)商品類似係指二個不同的商品，在功能、材料、產製者或
      其他因素上具有共同或關聯之處，如果標上相同或近似的
      商標，依一般社會通念及市場交易情形，易使商品消費者
      誤認其為來自相同或雖不相同但有關聯之來源，則此二個
      商品間即存在類似的關係（審查基準5.3.1參照）。
    (2)本件系爭註冊第0000000號「O2新鮮空氣FRESH AIR及圖」
      商標指定使用之「鞋、靴、帽子」等商品，與據以異議註
      冊第0000000號「O2」商標指定使用之「鞋子、運動鞋、
      運動帽」等商品相較，二者具有相同之用途、功能，商品
      之行銷管道、販賣場所相同，依一般社會通念及市場交易
      情形，易使一般商品消費者誤認其為來自相同之來源，兩
      造商標所指定使用之商品相同或商品間存在極高之類似程
      度。
  (三)綜合兩造商標圖樣近似以及指定商品類似之程度等因素加以
    判斷，相關消費者極有可能誤認二商標之商品為同一來源之
    系列商品，或者誤認二商標之使用人間存在關係企業、授權
    關係、加盟關係或其他類似關係，而產生混淆誤認情事；又
    系爭商標係於93年05月12日申請註冊，晚於據以異議商標之
    申請註冊日（93年01月06日），系爭商標之註冊，應有前揭
    法條規定之適用。
  (四)另原告主張其早於15年前即首先創用「空氣及圖FRESH AIR
    O2」商標，取得註冊第444702號「空氣及圖FRESH AIR O2」
    商標一節，查原告所舉之註冊第444702號商標，其商標圖
    樣與系爭商標圖樣有別，案情並不相同，尚難執為有利之論
    據。
  (五)綜上論述，被告原處分洵無違誤，敬請駁回原告之訴。
丙、參加人未於言詞辯論期日到場，亦未提出任何書狀為主張。
    理  由
一、按商標「相同或近似於他人同一或類似商品或服務之註冊商
    標或申請在先之商標，有致相關消費者混淆誤認之虞者」，
    不得註冊，為商標法第23條第1項第13款本文所規定。所謂
    「有致相關消費者混淆誤認之虞」者，係指兩商標因相同或
    構成近似，致使相關消費者誤認為同一商標，或雖不致誤認
    二商標為同一商標，但極有可能誤認二商標之商品/服務為
    同一來源之系列商品/服務，或誤認二商標之使用人間存在
    關係企業、授權關係、加盟關係或其他類似關係而言。判斷
    有無混淆誤認之虞，則應參酌商標識別性之強弱、商標之近
    似及商品/服務類似等相關因素之強弱程度、相互影響關係
    及各因素等綜合認定是否已達有致相關消費者產生混淆誤認
    之虞。
二、本件係原告前於93年05月12日以「02新鮮空氣FRESH AIR 及
    圖」商標，指定使用於商標法施行細則第13條所定商品及服
    務分類表第25類之「鞋、靴、帽子」等商品，向被告申請註
    冊，經被告審查，准列為註冊第0000000 號商標。嗣參加人
    以該註冊商標有違商標法23條第1 項第13款之規定，對之提
    起異議。案經被告審查以系爭註冊第0000000號「O2新鮮空
    氣FRESH AIR 及圖」商標圖樣與據以異議之註冊第0000000
    號「O2」商標圖樣相較，二者均有相同之「O2」，應屬構成
    近似商標，復均指定使用於「鞋、帽」等商品，相關消費者
    有可能誤認二商品來自同一來源或誤認二商標之使用人間存
    在關係企業而產生混淆誤認情事；又系爭商標之申請日（93
    年05月12日），晚於據以異議商標之申請日（93年01月06日
    ），乃以94年05月06日中台異字第940233號商標異議審定書
    為「第0000000 號『O2新鮮空氣FRESH AI R及圖』商標之註
    冊應予撤銷」之處分。原告則不服，為如事實欄所載之主張
    。是本件應審究者厥為系爭商標有無違反商標法第23條第1
    項第13款之規定。
三、本院判斷如下：
  (一)按商標近似係指二商標予人之整體印象有其相近之處，若其
    標示在相同或類似的商品╱服務上時，以具有普通知識經驗
    之消費者，於購買時施以普通之注意，可能會有所混淆而誤
    認二商品╱服務來自同一來源或誤認不同來源之間有所關聯
    （審查基準5.2.1 參照）。另按判斷商標近，應以商標圖樣
    整體為觀察；此乃係由商標呈現在商品之消費者眼前的是整
    體圖樣，而非割裂為各部分分別呈現。而商標外觀近似係指
    商標圖樣之構圖、排列、字形、設色等，有產生混同誤認之
    虞者。
  (二)查本件系爭註冊第0000000 號「O2新鮮空氣FRESH AIR 及圖
    」商標圖樣雖由中文「新鮮空氣」、外文「FRESH AIR 」及
    「O2」所組成，然其「O2」係以粗黑且較大字體書寫，整體
    圖樣強調者即在「O2」，與據以異議之「O2」商標圖樣相較
    ，二者均有相同之「O2」，不論在構圖、設計及意匠予人寓
    目印象尚相彷彿，整體圖案外觀如出一轍；以具有普通知識
    經驗之消費者，於購買時施以普通之注意，可能會有所混淆
    而誤認二商品來自同一來源或雖不相同但有關聯之來源，應
    屬構成近似之商標。
  (三)再按商品類似係指二個不同的商品，在功能、材料、產製者
    或其他因素上具有共同或關聯之處，如果標上相同或近似的
    商標，依一般社會通念及市場交易情形，易使商品消費者誤
    認其為來自相同或雖不相同但有關聯之來源，則此二個商品
    間即存在類似的關係（審查基準5.3.1 參照）。經查，本件
    系爭註冊第0000000 號「O2新鮮空氣FRESH AIR 及圖」商標
    指定使用之「鞋、靴、帽子」等商品，與據以異議註冊第00
    00000 號「O2」商標指定使用之「鞋子、運動鞋、運動帽」
    等商品相較，二者商品本身之性質及功能、用途相同或相近
    ，且通常來自相同之產製主體，銷售予同一消費族群，所指
    定使用之商品顯然均屬服飾用品，其用途、功能、產製者、
    行銷管道、及銷售場所大致上屬共同或具有密切之關聯性，
    應屬類似商品。
  (四)綜上，揆諸二商標近似程度及商品之高度類似，難謂無使相
    關消費者誤認二商標來自同一來源或雖不相同但有關聯之來
    源，應有致相關消費者產生混淆誤認之虞，自有上開商標法
    第23條第1 項第13款規定之適用。又系爭商標之申請註冊日
    期為93年05月12日，晚於據以異議商標之申請註冊日93年01
    月06日，揆諸首揭法條之規定，自不得註冊。從而被告所為
    第0000000 號「O2新鮮空氣FRESH AIR 及圖」商標之註冊應
    予撤銷之處分，依法自無不合。
  (五)至原告主張其對於參加人歐力勁實業社所據以異議註冊第00
    00000 號「O2」商標，業已提出評定，現正由被告審理中乙
    節；惟查本件商標異議案，參加人所提據以異議註冊第0000
    000 號「O2」商標，係以被告作成審定時是否有效為據；縱
    原告向被告所提評定案，經被告評定為無效，乃屬被告作成
    審定判斷後所謂情事變更，自不影響本件之認定，併此敘明
    。
四、綜上所述，原處分依法並無不合，訴願決定予以維持，亦無
    違誤。原告訴請撤銷原處分及訴願決定，為無理由，應予駁
    回。
據上論結，本件原告之訴為無理由，爰依行政訴訟法第98條第3
項前段，判決如主文。
中    華    民    國    95    年    11    月     9     日
                     第七庭審判長法  官  李  得  灶
                                 法  官  李  玉  卿
                                 法  官  黃  秋  鴻
上為正本係照原本作成。
如不服本判決，應於送達後20日內，向本院提出上訴狀並表明上
訴理由，如於本判決宣示後送達前提起上訴者，應於判決送達後
20日內補提上訴理由書（須按他造人數附繕本）。
中    華    民    國    95    年    11    月     9     日
                                 書記官  蘇  婉  婷


司法院資訊處製作；財團法人民間司法改革基金會備份。
